【裁判字號】    95,易,146
【裁判日期】    950731
【裁判案由】    詐欺
【裁判全文】
臺灣花蓮地方法院刑事判決               95年度易字第146號
公  訴  人  臺灣花蓮地方法院檢察署檢察官
被      告  甲○○
上列被告因詐欺案件，經檢察官提起公訴（95年度偵字第2553
號），本院判決如下：
    主  文
甲○○無罪。
    理  由
一、公訴意旨略以：被告甲○○明知揚崴國際科技股份有限公司
   （下簡稱揚崴公司)之經營狀況不良，竟意圖為自己或他人不
    法所有之概括犯意，先後於民國87年3月、8月間，向不知情
    之告訴人丁○○諉稱因自己之親人任職於揚崴公司而知悉該
    公司之營運良好，該公司之股票將於89年間上市上櫃，致使
    告訴人誤以為真，乃先後以每股新臺幣（下同）15元、35元
    之價格，購買揚崴公司未上市上櫃之股票1萬股、6千股，嗣
    於94年間，經告訴人託友人張宏基查詢揚崴公司之營運情形
    時，始知該公司業於92年11月27日間遭經濟部廢止登記，自
    此告訴人方知受騙，因認被告涉犯刑法第339條第1項之詐欺
    取財罪嫌云云。
二、按犯罪事實應按證據認定之，無證據不得認定犯罪事實；不
    能證明被告犯罪或其行為不罰者，應諭知無罪之判決。刑事
    訴訟法第154條第2項、第301條第1項定有明文。又認定犯罪
    所憑之證據，雖不以直接之證據為限，間接證據亦包含在內
    ，然而無論直接證據或間接證據，其為訴訟上之證明，須於
    通常一般人均不致有所懷疑，而得確信其為真實之程度者，
    始得據為有罪之認定，倘其證明尚未達於此一程度，而有合
    理之懷疑存在時，事實審法院已就其心證上理由予以闡述，
    敘明其無從為有罪之確信，因而為無罪之判決，尚不得任意
    指為違法，此有最高法院82年度臺上字第163號判決、76年
    度臺上字第4986號、30年度上字第816號等判例意旨可資參
    照。又刑事訴訟法第161條已於91年2月8日修正公布，修正
    後同條第1項規定：檢察官就被告犯罪事實，應負舉證責任
    ，並指出證明之方法。因此，檢察官對於起訴之犯罪事實，
    應負提出證據及說服之實質舉證責任。倘其所提出之證據，
    不足為被告有罪之積極證明，或其闡明之證明方法，無從說
    服法官以形成被告有罪之心證，基於無罪推定之原則，自應
    為被告無罪判決之諭知，最高法院92年度臺上字第128號亦
    著有判例可為參照。再犯罪事實應依證據認定之，為刑事訴
    訟法所明定，故被告否認犯罪事實所持之辯解，縱屬不能成
    立，若非有積極證據足以證明其犯罪行為，不能遽為有罪之
    認定，最高法院30年上字第1831號判例亦足供參照。
三、本件公訴人認為被告甲○○涉犯刑法之詐欺取財罪，無非係
    以證人即告訴人丁○○於偵查及本院審理時指證被告以揚崴
    公司營運良好，即將上市上櫃，且其姐姐在該公司任重要幹
    部，揚崴公司股票未來前景看好為由，使告訴人先後向被告
    買進1萬股及6千股，並將價金各15萬元及21萬元匯入被告所
    指示帳戶內之事實，且證人張宏基於偵查中亦證稱：伊曾於
    94 年底，受丁○○委託向被告詢問揚崴公司股票之事，被
    告向伊稱揚崴公司一切正常等語，而證人乙○○於偵查及本
    院審理時亦指稱：被告確有於87年間向伊推銷並出售揚崴公
    司未上市上櫃股票等語，且告訴人確有親自匯款至揚崴公司
    及和順企管顧問有限公司（下簡稱和順公司），並取得揚崴
    公司揚崴公司未上市上櫃股票一情，亦有花蓮市第2信用合
    作社匯款委託書影本、台灣銀行匯款單影本各1張及該公司
    未上市上櫃股票影本16張附卷可資為憑；此外，揚崴公司於
    87 年度全年所得虧損9342萬2023元，嗣於92年11月27日遭
    經濟部廢止登記一情，則有財政部台北市國稅局95年3月20
    日財北國稅資字第950209913號函附揚崴公司87年度營利事
    業所得稅結算申報核定通知書、資產負債表及經濟部95年3
    月16 日經商字第9502032960函附經濟部廢止揚崴公司登記
    函及揚崴公司變更登記事項資料附卷可稽等為主要論據。訊
    據被告甲○○堅決否認有上開詐欺取財之犯行，並以：伊只
    是提供報紙的訊息給告訴人，當時口頭上如何講，伊已不記
    得，但並未遊說告訴人購買揚崴公司股票，亦未將揚崴公司
    股票出售或交付予告訴人等詞置辯。
四、經查：
（一）被告確有於87年3月、8月間，向告訴人聲稱其姐姐任職於
      揚崴公司負責股票行銷，該公司股票未來前景良好，具有
      投資性，使告訴人先後同意各以每股15元、35元之價格，
      向被告買進揚崴公司未上市上櫃股票1萬股及6千股，並將
      價金匯入被告所指示之揚崴公司及和順公司一情，除業據
      證人即告訴人於偵查中及本院審理時一致指證明確外，復
      有花蓮市第2信用合作社匯款委託書影本、台灣銀行匯款
      單影本各1張及該公司未上市上櫃股票影本16張在卷可參
      ，且證人乙○○於偵審中亦一致證稱其本身確有向被告買
      入揚崴公司股票，並於本院審理時證實告訴人亦有向被告
      買進揚崴公司股票；另證人楊伯雄於本院審理時，亦證實
      其本身曾向被告買入揚崴公司股票，而乙○○、丁○○均
      有向被告買入該公司股票等情，足認告訴人所言非虛，是
      被告猶辯稱並未遊說告訴人買進揚崴公司股票，顯非可採
      ，核先敘明。
（二）又揚崴公司於87年間由經濟部核淮設立，其負責人為黃文
      賢，自87年起至89年間均有實際營業，並申報營利事業所
      得稅一節，有揚崴公司營利事業所得稅結算申報核定通知
      書、資產負債表、揚崴公司變更登記事項資料附卷可稽，
      且於87年3月12日之經濟日報、工商時報以及89年5月2日
      之經濟日報等報紙媒體，均曾報導有關揚崴公司生產近無
      污染之機車用代油器，可望轉虧為盈等訊息一事，亦業據
      被告提出上開報紙剪報資料4張在卷可參；此外，揚崴公
      司確於88年6月22日向財政部證券暨期貨交易委員會辦理
      股票公開發行，並於88年7月9日獲該會核准一情，業經臺
      灣臺北地方法院91年度易字第1277號案件審理時加以函查
      ，並由該會以91年7月19日臺財證一字第0910141311號函
      覆在案，此有臺灣臺北地方法院91年度易字第1277號判決
      影本1份附卷可憑，堪信揚崴公司並非一虛設之公司行號
      ，而係事實上存在之公司，並曾於88年間準備公開發行股
      票而上市上櫃，是被告向告訴人所聲稱揚崴公司營運良好
      ，即將上市上櫃之事實，尚屬有據，難謂有何施用詐術之
      行為。
（三）再者，證人楊伯雄於本院審理時已明確證稱：「（檢察官
      問：你本身有無買揚崴公司股票？）有，10張共15萬元，
      是向被告買的，我不記得是拿現金或是匯款到他指定的帳
      戶。」、「（檢察官問：你有無到揚崴公司？）有，我有
      去參加他們的發表會，被告說他的二個姐姐及表妹都是那
      裡的高階主管，我去參加發表會時也有見到她們。」、「
      （檢察官問：你說去揚崴公司有看到被告的二位姐姐？）
      有，我們還一起去吃飯，是經理層級，因為我以前有協助
      被告賣保單給他的二位姐姐，跟她們很熟，我確認當時看
      到的是他的二位姐姐。」等語，由是可知，被告向告訴人
      提及其姐姐任職於揚崴公司之事實，並非刻意捏造，此部
      分亦無虛偽不實之可言。
（四）此外，揚崴公司於87年度全年所得虧損9342萬2023元，嗣
      並於92年11月27日遭經濟部廢止登記一情，雖有財政部台
      北市國稅局95年3月20日財北國稅資字第950209913號函附
      揚崴公司87年度營利事業所得稅結算申報核定通知書、資
      產負債表及經濟部95年3月16日經商字第9502032960函附
      經濟部廢止揚崴公司登記函及揚崴公司變更登記事項資料
      附卷可稽，惟被告並非揚崴公司之負責人、財務主管或職
      員，除為告訴人所不否認外，揚崴公司負責人黃文賢於偵
      查中亦證稱：伊不認識被告甲○○，亦未委託被告賣揚崴
      公司股票等語，是即便被告之姐姐確曾任職於揚崴公司，
      然無論被告本人或其姐姐，是否因而知悉揚崴公司之實際
      營運狀況及有無虧損情形，要非無疑，此部分公訴人並未
      提任何證據以實其說，自無從逕行推論被告於主觀上早已
      知悉揚崴公司經營狀況不良，卻仍向告訴人佯稱該公司營
      運良好，並以此詐術使告訴人陷於錯誤而同意買進揚崴公
      司股票。
（五）況且，刑法上詐欺罪之立法意旨，雖以禁止於經濟行為中
      使用不當之方法得利為規範目的，惟經濟行為本身原寓有
      不同程度之不確定性或投資風險，投資人本應自行估量其
      主、客觀情事及搜集相關資訊，以作為其判斷投資與否之
      參考，亦即從事投資或接受投資建議之一方本應自行考量
      對方之資格、能力、信用，及投資內容之報酬率、資金風
      險等各項因素，除非於具體個案中，有具體情事，足認違
      背正當之經濟秩序，而該當詐欺罪之構成要件，尚難僅以
      當事人之一方所表示之投資報酬事後無法達成，即認成立
      詐欺罪。查本件被告即便有向告訴人誇稱揚崴公司營運狀
      況如何良好，以及買進該公司股票如何有前景之情事，惟
      揚崴公司係經核准設立之公司，在公司登記資料已對外公
      示，任何人均可向經濟部查詢，以及產經新聞資訊流通便
      利之情形下，告訴人應有相當多之機會、管道得知揚崴公
      司之營運狀況，以判斷是否值得買進該公司股票，衡情當
      不致於聽信被告片面之說詞，即決定買進股票，參以證人
      丙○○於本院審理時證稱：「（審判長問：有無聽到被告
      跟丁○○及乙○○遊說買揚崴公司股票的事？）被告跟丁○○怎麼說我不知道，後來丁○○有問我好不好，我忘記
      有沒有跟她說什麼。」等語，堪認告訴人決定向被告買進
      揚崴公司股票之前，已有作過相當程度之徵詢及考量，並
      非僅以被告所宣稱之內容，作為決定買進揚崴公司股票與
      否之唯一依據。準此，則被告聲稱揚崴公司營運狀況良好
      ，該公司股票具有前景，並未有顯然違背正當交易秩序之
      情事，不能認係一「施用詐術」行為，而告訴人亦無因陷
      於錯誤而向被告買進該公司股票之情事。
（六）至證人張宏基雖曾於偵查中證稱：伊曾於94年底，受丁○○委託向被告詢問揚崴公司股票之事，被告向伊稱揚崴公
      司一切正常等語，惟此節既為被告到庭所否認，是否可信
      並非無疑，即便證人張宏基所言可採，然斯時離告訴人向
      被告買進揚崴公司股票已達7年之久，被告若有意詐騙，
      何以未於事發後捲款潛逃，藉以躲避告訴人之追討？且告
      訴人於買進揚崴公司股票之7年間，竟未進一步注意該股
      票之投資情形，仍需向被告查詢，亦與常情有違。而本件
      被告是否確實知悉揚崴公司之經營狀況，依卷內事證並無
      從加以證明，已如前述，衡情被告當時係隨口敷衍聲稱揚
      崴公司一切正常，亦非絕無可能，自難僅以當時有該談話
      內容，即遽為被告不利之認定。
五、綜上諸情參互以析，被告辯稱並未遊說及接受告訴人買進揚
    崴公司股票，雖不足採信，惟因（一）揚崴公司於87年間經
    核准設立，不僅自87年起至89年間均有實際營業，並申報營
    利事業所得稅，嗣於88年6月22日更向財政部證券暨期貨交
    易委員會辦理股票公開發行，並於88年7月9日獲該會核准，
    應認揚崴公司並非一虛設之公司行號，而係事實上存在之公
    司，且於88年間準備公開發行股票而上市上櫃，是被告並未
    有刻意偽稱揚崴公司營運良好，即將上市上櫃之情事。（二
    ）又證人楊伯雄已到庭證稱被告之2位姐姐確任職於揚崴公
    司擔任經理層級職務之一事，則被告亦未有捏造此部分事實
    而詐騙告訴人之行為。（三）再者，即便揚崴公司於87年度
    全年所得虧損9342萬2023元，嗣並於92年11月27日遭經濟部
    廢止登記，惟此節是否為被告本人所知悉，尚無積極證據加
    以證明，難認被告於主觀上早有不法所有之意圖，並施以詐
    術而使告訴人陷於錯誤。（四）在公司登記資料採公示制度
    ，以及產經新聞資訊相當流通之情形下，告訴人自有相當多
    管道探詢揚崴公司之營運狀況，應無單憑被告之說法即決定
    買進揚崴公司股票之理，且告訴人至少已先向證人丙○○徵
    詢過意見，是告訴人並非因陷於錯誤而向被告買進該公司股
    票自明。準此，則被告所為核與刑法詐欺取財罪之構成要件
    尚有未合，公訴人所舉事證，無從說服本院確信被告犯有刑
    法第339條第1項之詐欺罪嫌，則揆諸首開法條規定及裁判先
    例意旨，本件既不能證明被告犯罪，自應由本院就被告為無
    罪之諭知，以昭審慎。至公訴檢察官雖到庭主張被告於87
    年初另向證人乙○○施用詐術，使證人乙○○陷於錯誤，而
    向被告買進20張每股15元之揚崴公司股票，亦涉嫌詐欺取財
    罪，且與起訴部分有連續犯之裁判上一罪關係，惟因本件起
    訴被告詐欺犯行之部分，要屬不能證明，應為無罪之判決，
    則上開擴張犯罪事實之部分即失所附麗，無從併予審酌，自
    應由臺灣花蓮地方法院檢察署檢察官另行處理，附此說明。
據上論斷，應依刑事訴訟法第301條第1項，判決如主文。
本案經檢察官孫源志到庭執行職務。
中    華    民    國    95    年    7    月    31    日
                         台灣花蓮地方法院刑事第三庭
                             審判長  法  官  鄭培麗
                                     法  官  鄭光婷
                                     法  官  楊仲農
上列正本證明與原本無異。
如對本判決不服，應於送達後10日內，向本院提出上訴狀（應抄
附繕本）
                                     書記官
中    華    民    國   95     年    7    月   31     日


司法院資訊處製作；財團法人民間司法改革基金會備份。
